臺灣臺南地方法院民事判決　　　　　　　 93年度訴字第404號
原　　　告　丁○○
訴訟代理人　鄭慶海律師
複代 理 人　邱玲子律師
　　　　　　林華生律師
被　　　告　甲○○
　　　　　　丙○○
共　　　同
訴訟代理人　乙○○
上列當事人間請求確認抵押權不存在事件，經本院於民國94年8
月18日言詞辯論終結，判決如下：
    主  文
原告之訴駁回。
訴訟費用由原告負擔。
    事實及理由
一、原告起訴主張：原告於民國78至79年間，陸續將如附表所示
    之土地信託登記予被告丙○○所有，嗣原告終止信託關係，
    原告並與被告達成訴訟上和解（鈞院92年度重訴字第308號
    ），由被告丙○○將上開土地移轉登記予原告。惟被告丙○○於前述信託關係存續期間，明知被告甲○○並未交付5,00
    0,000元借貸之金錢，竟與被告甲○○通謀而為虛偽意思表
    示，於84年4月8日將附表一所示編號、之2筆土地（下
    稱系爭土地），以被告甲○○為權利人，共同設定新台幣（
    下同）5,000, 000元之不實抵押權登記（臺南市安南地政事
    務所，84年4月1日，收件字號：安南土字第006879號，下稱
    系爭抵押權）。然被告甲○○既未將5,000,000元借貸之金
    錢交付予被告丙○○，被告間之消費借貸契約即未生效，且
    上開抵押權之設定係因通謀而為虛偽意思表示，依民法第86
    條之規定，亦屬無效。被告雖提出債權清償協議書欲證明借
    款債權之存在，然該協議書係訴外人乙○○為向原告購買臺
    南市安南區○○○段618之23、618之6、618之25地號土地，
    避免原告日後受破產宣告遭債權人請求回復原狀所預立，事
    後雙方未成立買賣，原告向乙○○索回協議書原本，乙○○
    表示原本已散失，乃與被告甲○○於85年10月間共同出具債
    權清償協議書作廢證明為證，被告固否認該作廢證明為真正
    ，然前開作廢證明書上乙○○之印文與其93年5月24日民事
    準備書狀上之印文相符，甲○○之印文與其於系爭抵押權設
    定契約書上之印文相符，自應認為真正，顯見雙方並無債權
    債務關係存在。綜上，系爭抵押權設定係以債權之成立為前
    提，兩造間之借款債權既不成立，因抵押權之從屬性，系爭
    抵押權亦不生效，原告自得請求被告塗銷抵押權之登記，惟
    被告非但未塗銷上開抵押權之登記，反而向鈞院聲請以92年
    度執全字第28 43號民事裁定欲假扣押執行被告丙○○名下
    如附表一所示編號１至４、５至６之信託財產，致原告權益
    有受侵害之危險，為此，提起本訴等語。並聲明：(一)確認被
    告甲○○就被告丙○○所有坐落臺南市○○區○○段第214
    地號土地、面積399.36平方公尺，同段第218地號土地、面
    積493.13平方公尺，所有權全部，於84年4月8日共同設定登
    記5,00 0,000元抵押權所擔保之債權不存在，被告甲○○應
    塗銷上開抵押權登記（收件字號：84年安南土字第006879號
    ）。(二)訴訟費用由被告負擔。
二、被告則以：原告之夫楊興於80年7月30日以被告丙○○名義
    向訴外人陳惠珍借得2,500,000元，80年7月31日以信託登記
    在被告丙○○名下之系爭土地設定2,500,000之第一順位抵
    押權擔保（楊興為共同債務人），91年7月6日清償1,000,00
    0元後，81年10月6日、83年9月2日各借500,000元，83年9月
    8日再借1,200,000元，並設定1,500,000元第二順位抵押權
    予訴外人沈明守作為借款之擔保（楊興亦為共同債務人），
    加上未付利息，補足至4,700,000元（陳惠珍、沈明守、被
    告甲○○雖為借款人，實際上出借款項者尚有乙○○、陳沈
    來春等人），因上開抵押權已屆存續期限，雙方約定由貸方
    出具清償證明書以塗銷前二順位抵押權，前揭借款加上未付
    利息，補足至4,700,000元，另設定5,000,000元之系爭抵押
    權作為借款之擔保，月息亦約定同為百分之2.3，並由被告
    丙○○簽發附表二所示之本票1紙（下稱系爭本票）擔保，
    惟系爭抵押權設定業務係乙○○委由其子陳瑞明辦理，陳瑞
    明並非專業不熟悉作業，疏未將楊興同列為連帶保證人，原
    告始藉機爭執，然雙方確有系爭抵押權擔保之債權存在，此
    有楊興親書之債務清償協議書、書信、民事抗告狀、辦理系
    爭抵押權設定登記之丙○○印鑑證明書可稽。且本件借貸關
    係，利息均為百分之2.3，均由楊興簽發設於臺灣土地銀行
    臺南分行帳戶內之支票給付，自85年2月17日起，楊興未能
    繼續付息，雙方乃於85年9月間簽訂債務清償協議書以處理
    債務，楊興及被告丙○○除承認向乙○○及被告甲○○借用
    4,700,000元外，並約定另加未付利息1,000,000元，總計
    5,800,000元，因楊興及被告丙○○無現金可償還，雙方協
    議將作為借款之擔保品土地即臺南市○○○段618之23、618
    之6、618之25地號土地全部移轉給乙○○及被告甲○○作為
    清償之用（包括系爭土地），移轉所須稅捐則由乙○○及被
    告甲○○負擔，嗣因移轉之增值稅高達數百萬元，乙○○及
    被告甲○○不願負擔而作罷，原告至此並未否認系爭抵押權
    擔保債權之存在。嗣因被告甲○○因楊興及被告丙○○遲未
    清償欠款，被告丙○○始於85年10月間持系爭本票向鈞院聲
    請准予強制執行，經鈞院以85年度票字第5792號裁定准許在
    案，在該案件中，楊興猶於86年1月30日為被告丙○○代撰
    提出抗告狀，在抗告狀內並承認系爭抵押權擔保債務之存在
    ，嗣其抗告經臺灣高等法院臺南分院駁回其抗告而確定，顯
    見系爭抵押權確係擔保前開4,700,000元之借款，其抵押權
    設定登記擔保之債權確實存在等情詞，資為抗辯。並聲明：
    駁回原告之訴。
三、按確認之訴，除確認證書真偽及為法律關係基礎事實存否之
    訴外，應以法律關係為訴訟標的，並原告有即受確認判決之
    法律上利益，始得提起，民事訴訟法第247條第1項規定甚明
    ；又所謂即受確認判決之法律上利益，係指因法律關係之存
    否不明確，致原告在私法上之地位有受侵害之危險，而此項
    危險得以對於被告之確認判決除去之者而言，最高法院42年
    台上字第1031號判例參照。本件原告起訴主張被告丙○○於
    84年4月8日提供系爭土地為作擔保，為被告甲○○設定5,00
    0,000元之抵押權登記，惟被告甲○○並未交付上開5,000,0
    00元之借款，被告間之金錢借貸契約尚未生效，並無債權債
    務關係，且係通謀而為虛偽意思表示所為，依民法第86條之
    規定，亦屬無效，系爭抵押權所擔保之債權既不存在，系爭
    抵押權亦不存在，惟因被告否認之，致系爭抵押權及抵押債
    權之法律關係存否不明確，原告在私法上之地位有受侵害之
    危險，揆諸前開說明，其據以提起本件確認之訴，自有即受
    確認判決之法律上利益，合先敘明。
四、次按當事人主張有利於己之事實者，就其事實有舉證之責任
    。民事訴訟法第277條前段定有明文。又確認法律關係不存
    在之訴，如被告主張其法律關係存在時，應由被告負舉證責
    任，最高法院42年臺上字第170號判例參照。原告起訴主張
    系爭抵押權及所擔保之債權不存在，被告否認之，本應由主
    張抵押權及擔保債權存在之被告，就系爭抵押權及擔保債權
    存在之事實，負舉證之責。被告抗辯：系爭抵押權設定登記
    係擔保先前原告之夫楊興於80年7月30日向陳惠珍借得2,500
    ,000 元，於80年7月31日以信託登記在被告丙○○名下之系
    爭土地設定2,500,000元之第一順位抵押權擔保（楊興為連
    帶保證人），91年7月6日清償1,000,000元，81年10月6日、
    83年9月2日各借50 0,000元，83年9月8日再借1,200,000元
    ，設定1,500,000元第二順位抵押權給訴外人沈明守擔保（
    楊興亦為共同債務人），加上未付利息，補足至4,700,000
    元之借款債務，惟為原告否認，則被告抗辯之4,700,000元
    借款債權是否存在，厥為本件訴訟首應審究之爭點。
五、查：
  (一)被告抗辯：原告之夫楊興於80年7月30日以被告丙○○名義
    向被告甲○○借款2,500,000元，並自任連帶保證人，而於
    80年7月31日以信託在被告丙○○名下之系爭土地，設定2,5
    00,000元之第一順位抵押權予被告甲○○，以作為借款之擔
    保；81年7月6日楊興清償1,000,000元，但又於81年10月6日
    、83年9月2日各借500,000元，83年9月8日再借1,200,000元
    ，並於83年9月14日以系爭土地設定本金最高限額1,500,000
    元第二順位抵押權給訴外人沈明守作為借款之擔保，楊興亦
    為共同債務人，上述欠款，楊興均簽發其設於臺灣土地銀行
    臺南分行帳號3411-1支票存款帳戶之支票交付以清償利息，
    嗣前開抵押權分別於84年4月7日、84年4月6日以清償為原因
    而塗銷等情，有兩造所不爭執之抵押權設定契約書、債務清
    償證明書及臺灣土地銀行臺南分行函送交易紀錄明細在卷可
    稽（本院卷(一)第66至77、46、87至144頁）。
  (二)而依上開臺灣土地銀行臺南分行函送交易紀錄明細所示，原
    告主張楊興自80年11月6日起簽發面額57,500元之支票7紙清
    償利息（本金2,500,000X2.3%=57,500），81年7月6日清償
    本金1,000,000元後，自當日起簽發面額34,500元之支票19
    紙清償利息（1,500,000X2.3%=34,500），81年12月7日起至
    83年1月5日簽發面額11,500元支票計14紙（500,000X2,3%=1
    1,500），83年3月4日簽發面額136,000元支票1紙（0000000
    X2.3%X3個月=108,000，2,000元以現金另付），83 年5月25
    日起簽發面額92,000元、46,000元支票計5紙（2,000,000X2
    .3%=46,000），84年3月10日簽發面額220,800元支票1紙（3
    ,200,000 X2.3%X3個月=2 20,800），84年5月1日、84年8月
    15日、84年9月30日、85年2月17日各簽發面額108,100、108
    ,100、32 4,300、101,800元之支票計4紙（4,700,000X2.3=
    101,800），經核大致相符，顯見其上開主張，尚非無據（
    見本院卷(一)第176至178、195頁被告書狀，及第197至198頁
    原告民事陳述狀所載）。且原告復未提出除上開4,700,000
    元借款債務以外，與被告尚有何金錢債務存在等情以觀，堪
    信被告抗辯：上開支票均係楊興支付欠款之用等語，與實情
    相符，應堪肯認。
  (三)又被告就其抵押權擔保債權之存在，業據其提出為原告不否
    認均係楊興所書之債權清償協議書、書信（本院卷(一)第65、
    53至54頁）及附在臺灣高等法院臺南分院86年度抗字第98號
    卷內之民事抗告狀為佐（該卷第4至5頁）。觀之上開債權清
    償協議書所載，其書立日期為85年9月間，楊興在協議書內
    自認曾向乙○○、甲○○借用4,700,000元，另加未付利息
    1,000,000元，總共5,800,000元，由於楊興、被告丙○○無
    現金償還，經協議結果擬將作為借款之擔保品之臺南市學甲
    寮618之6、618之23、618之25地號土地，全部移轉予乙○○
    及被告甲○○以為清償，移轉所需稅捐由乙○○及被告甲○○負擔，借據需退回銷毀（原抵押權人甲○○名義）。另楊
    興不服本院85年度票字第5792號本票裁定，曾於85年10月23
    日以被告丙○○名義為之代撰民事抗告狀，提出於本院，其
    上記載：「緣抗告人朋友之父向聲請人之父乙○○借用新台
    幣佰伍拾萬元正，加上數個月0.23%之高利，變為肆佰餘
    萬元，由本人提供學甲寮段618之6號‧‧‧辦妥抵押權設定
    登記保障其借款之債權，債權人並要求另書立本票一張（票
    號042990號）作為加重之保障」等語。再，楊興於92年7月
    24日書寫給被告丙○○之書信寫到：「希望我在有生之年來
    解除妳精神負擔，將信託登記之土地移轉回來‧‧‧一當年
    放在乙○○那裡有妳之本票可能有二張，一張四佰餘萬，一
    張最後他兒子向妳要求開立，金額多少不知，前次裁定要拍
    賣房子請你自思之，處理由我出面，妳祇要知道本票有幾張
    即可。二我跟楊媽媽一起去說明妳要去大陸定居，希望換回
    妳所開立之本票及拿土地所有權狀同時辦理移轉登記，準備
    臺南市政府徵收手續，他回答我全部清償，我目前有困難，
    非不為而不能為，人非草木，焉能無情。三為保障妳的權益
    ，祇有用法律來解決，才會解決妳之困擾，如他願意和平解
    決，不需要去法院也可以‧‧‧讓你瞭解乙○○對本件之態
    度後參酌，我希能分兩次處理，第一次移轉10筆道路地，第
    二次我已聘請律師出面處理乙○○本票及土地移轉事宜」等
    語，均核與被告之抗辯及證人乙○○、陳沈來春於偵查中之
    證述相符，況楊興亦不否認系爭土地所有權狀之前均交乙○○保管，設定系爭抵押權所用之被告丙○○印鑑證明，亦係
    楊興代理申請，業經本院調閱93年度偵字第9755號偵查全卷
    審閱無誤。甚且，原告在本院92年度重訴字第308號審理中
    ，尚出具協議書同意繼承系爭抵押債務及處理系爭本票債務
    （同一筆債務），有協議書附於上開卷宗可佐（第109、110
    頁），復經本院調卷核閱無訛。
  (四)原告雖主張上開清償協議書，乃其與乙○○成立土地買賣預
    立，事後買賣不成立，乙○○與被告甲○○已於85年10月間
    共同出具債權清償協議書作廢證明以示作廢，上開作廢證明
    上之乙○○之印文與其於93年5月24日準備書狀之印文相符
    ，其上被告甲○○之印文與系爭抵押權設定契約書上之印文
    相符等語，並提出債權清償協議書作廢證明附卷為證（本院
    卷(一)第157頁），惟該債權清償協議書作廢證明之真正乃為
    被告所否認。觀諸前開債權清償協議書及作廢證明所載之內
    容，與原告陳述預立買賣契約等經過，顯然不同，則原告上
    開主張是否屬實，即非無疑。且前揭債務清償協議書作廢證
    明，其真正為被告所否認，原告即負有舉證證明其真正之責
    ，經本院向臺南區中小企業銀行西臺南分行、中華郵政股份
    有限公司臺南永樂郵局、陽信商業銀行西華分行、富邦商業
    銀行臺南分行調閱被告乙○○、甲○○開戶印鑑卡等原本資
    料，並分別向臺南市中西區及高雄縣湖內鄉戶政事務所調閱
    乙○○、甲○○之印鑑證明申請書等原本資料，連同委任狀
    1件、書狀末頁3件（本院卷第29、64 、179、196頁93年5月
    24日民事準備書狀、93年8月4日民事準備(三)狀、93年8月18
    日答辯要旨(四)狀），另命乙○○、甲○○提出委任狀及書狀
    末頁所用印之印章實物，送請法務部調查局，就上開文件上
    乙○○、甲○○所慣用印章所蓋用之「乙○○」及「甲○○
    」之印文，與原告提出債務清償協議書作廢證明上之「乙○○」及「甲○○」之印文，以重疊比對、特徵比對之方法進
    行鑑定，其結果為：前者印文無一與後者相同，有該局94年
    6月17日調科貳字第09400278210號、94年8月1日調科貳字第
    0940035980號鑑定通知書在卷可參（本院卷(一)第284至288頁
    、卷(二)第25至26頁）。足見原告雖主張債務清償協議書作廢
    證明上乙○○之印文與其93年5月24日民事準備書狀上之印
    文相符，甲○○之印文與其於系爭抵押權設定契約書上之印
    文相符等語，顯無可採。而原告復未能提出其他證據，就其
    所提債務清償協議書作廢證明之真正，舉證以實其說，自難
    信其主張上開債務清償協議書業經作廢並另立證明為憑等情
    屬實。
  (五)綜上，被告抗辯甲○○等人有將款項借予訴外人楊興及被告
    丙○○，前後加上未付利息，補足至4,700,000元，約定利
    息為每月二分三，並以被告甲○○在系爭土地上設定系爭抵
    押權作為借款之擔保，被告丙○○同時亦簽發附表二所示之
    本票1紙擔保，業如前述，復經本院調取85年度票字第5792
    號本票裁定強制執行聲請卷宗核閱無訛；參以上開楊興所有
    臺灣土地銀行臺南分行之帳戶中，確有如被告所述與借款金
    額計算出之利息支票兌現記錄，堪信被告甲○○抗辯其對於
    被告丙○○等人確有4,700,000元之借款債權者為真實。
六、另按表意人與相對人通謀而為虛偽意思表示者，其意思表示
    無效，民法第87條第1項前段定有明文；而第三人主張表意
    人與相對人通謀而為虛偽意思表示者，該第三人應負舉證之
    責，最高法院48年臺上字第29號判例參照。本件原告主張被
    告丙○○與被告甲○○間，就系爭土地通謀虛偽設定該抵押
    權等情，依上開判例意旨，即應由原告負舉證責任。而原告
    以被告所提清償利息本票部分有不符等情，固據其提出土地
    登記謄本、抵押權設定契約書、債務清償證明書、債務清償
    協議書作廢證明書為證（本院卷(一)第38至41、42至45、46、
    157頁），惟被告對於借款增貸之經過，已盡舉證責任，令
    人信其抗辯為真，乃如前述。再，原告曾以系爭抵押權係虛
    偽，被告丙○○、甲○○及訴外人陳瑞明涉犯使公務員登載
    不實罪為由，提出刑事告訴，亦經臺灣臺南地方檢察署檢察
    官以93年度偵字第9755號不起訴在案，原告不服聲請再議，
    經臺灣高等法院臺南分院檢察署以94年度上聲議字第114號
    駁回其再議而確定，原告復對該不起訴處分提出交付審判之
    聲請，經本院以94年度聲判字第7號刑事裁定駁回其聲請確
    定，有上開處分書、刑事裁定在卷可稽（本院卷(二)第17至22
    、35至37頁），且經本院調閱前開卷宗審閱屬實。原告既不
    能證明債務清償證明書係為預立土地買賣契約目的所簽立，
    亦無法證明債務清償協議書作廢證明為真正，故難認其已就
    被告丙○○與被告甲○○間設定系爭抵押權係虛偽乙節善盡
    相當之舉證責任，是原告主張被告丙○○與被告甲○○間有
    通謀虛偽之情，尚難採信。
七、綜上所述，原告主張，被告間並無債權債務存在，其等間就
    如系爭土地（附表一所示編號、土地）所設定之抵押權
    ，乃通謀虛偽意思表示，委無可採。被告丙○○於84年4月8
    日以系爭土地，為被告設定5,000,000元抵押權登記，係為
    擔保增貸合計共4,700,000元之借款債務，且系爭借款債務
    尚未清償者，則系爭抵押權設定登記之從權利即不因之而消
    滅。從而，原告請求確認被告丙○○就系爭土地，於84年4
    月8日為被告甲○○設定5,000,000元抵押權登記所擔保之債
    權不存在，被告甲○○應將前項抵押權登記予以塗銷者，洵
    屬無據，不應准許。
八、本件事證已臻明確，兩造其餘攻擊方法，不影響本件判決結
    果，爰不一一論述，併此敘明。
九、據上論結，本件原告之訴為無理由，依民事訴訟法第78條，
    判決如主文。
中　　華　　民　　國　　94　　年　　9 　　月　　5 　　日
                  民事第三庭    法　官　郭貞秀
以上正本係照原本作成
如對本判決上訴，須於判決送達後20日內向本院提出上訴狀
中　　華　　民　　國　　94　　年　　9 　　月　　5 　　日
                                書記官　陳慧玲
~F0
~T40
┌────────────────────────────────────────────┐
│附表一：　　　　　　　　　　             　　　　                　　　93年度訴字第404號│
├─┬────────────────────┬─┬────┬──┬───────────┤
│編│土　　　　地　　　　　坐　　　　落      │地│面　　積│　　│備　　　　        註  │
│  ├───┬────┬───┬───┬───┤　├────┤權利│（抵押權設定登記情形）│
│號│縣　市│鄉鎮市區○　段　│重測前│重測後│目│平方公尺│範圍│                      │
│  │      │        │      │學甲寮│地  號│  │　      │　  │                      │
│  │      │        │      │段地號│      │  │　      │　  │                      │
├─┼───┼────┼───┼───┼───┼─┼────┼──┼───────────┤
│１│臺南市│ 安南區 ○○○段│615-6 │ 104  │田│  98.12 │全部│編號、，臺南市安南│
├─┼───┼────┼───┼───┼───┼─┼────┼──┤地政事務所於84年4月1日│
│２│臺南市│ 安南區 ○○○段│613-5 │ 105  │田│ 467.79 │全部│以安南土字第006879號收│
├─┼───┼────┼───┼───┼───┼─┼────┼──┤件，94年4月8日登記，權│
│３│臺南市│ 安南區 ○○○段│615-13│ 134  │田│ 446.21 │全部│利人甲○○，權利範圍全│
├─┼───┼────┼───┼───┼───┼─┼────┼──┤部，權利價值本金5,000,│
│４│臺南市│ 安南區 ○○○段│613-23│ 135  │田│ 227.34 │全部│000元，存續期間自84年3│
├─┼───┼────┼───┼───┼───┼─┼────┼──┤月30日起至94年5月1日止│
│５│臺南市│ 安南區 ○○○段│615-4 │ 201  │田│ 180.23 │全部│。                    │
├─┼───┼────┼───┼───┼───┼─┼────┼──┤                      │
│６│臺南市│ 安南區 ○○○段│615-23│ 202  │田│  28.96 │全部│           　　　　   │
├─┼───┼────┼───┼───┼───┼─┼────┼──┤                      │
│７│臺南市│ 安南區 ○○○段│617-3 │ 207  │水│  94.98 │全部│                      │
├─┼───┼────┼───┼───┼───┼─┼────┼──┤                      │
│８│臺南市│ 安南區 ○○○段│617-10│ 208  │田│ 104.48 │全部│                      │
├─┼───┼────┼───┼───┼───┼─┼────┼──┤                      │
│９│臺南市│ 安南區 ○○○段│617-9 │ 209  │林│   5.74 │全部│                      │
├─┼───┼────┼───┼───┼───┼─┼────┼──┤                      │
│１０│臺南市│ 安南區 ○○○段│617-8 │ 210  │田│   1.15 │全部│                      │
├─┼───┼────┼───┼───┼───┼─┼────┼──┤                      │
││臺南市│ 安南區 ○○○段│618-6 │ 214  │田│ 399.36 │全部│                      │
├─┼───┼────┼───┼───┼───┼─┼────┼──┤                      │
││臺南市│ 安南區 ○○○段│618-6 │ 218  │田│ 493.13 │全部│                      │
└─┴───┴────┴───┴───┴───┴─┴────┴──┴───────────┘
┌───────────────────────────────────┐
│附表二：（本票）                                     93年度訴字第404號│
├─┬─────┬───────┬───────┬─────┬─────┤
│編│ 發 票 人 │ 票 面 金 額  │  發  票  日  │ 到 期 日 │票據號碼  │
│號│          │ （新臺幣）   │  （民  國）  │          │          │
├─┼─────┼───────┼───────┼─────┼─────┤
│１│ 丙 ○ ○ │ 4,700,000元  │  84年3月30日 │  未記載  │042990    │
└─┴─────┴───────┴───────┴─────┴─────┘
